臺灣高等法院民事判決　　　　　　　　 92年度重上字第226號
上　訴　人　壬○○
　　　　　　癸○○
　　　　　　辛○○
兼 上 一人
法定代理人　庚○○
上　訴　人　甲○○
　　　　　　丁○○
　　　　　　辰○○
　　　　　　卯○○
　　　　　　戊○○
　　　　　　李正庸即典雅洗衣店
　　　　　　寅○○○○○○○○
　　　　　　子○○○
　　　　　　己○○
　　　　　　丙○○
　　　　　　乙○○
共　　　同
訴訟代理人　楊清和律師
被 上訴 人　財團法人台灣省台北縣大觀書社
法定代理人　林瀚東
訴訟代理人　羅翠慧律師
複 代理 人　李姝律師
　　　　　　羅炘沛
上列當事人間請求返還無權占有土地等事件，上訴人對於民國91
年12月27日臺灣板橋地方法院89年度重訴字第274號第一審判決
提起上訴，本院於94年4月27日言詞辯論終結，判決如下：
    主    文
上訴駁回。
第二審訴訟費用由上訴人各按附表一所示比例負擔。
    事實及理由
壹、程序部分：
一、第一審被告蔡尚信於第一審言詞辯論終結（91年12月17日）
    前之91年1月16日死亡，有戶口名簿影本在卷可考（本院卷
    第85頁），原審就此部分未依法停止訴訟，竟對蔡尚信為一
    造辯論判決，判決後卷內亦未附有對蔡尚信送達判決正本之
    上訴狀上訴人欄並無蔡尚信之繼承人列名其上（本院卷第45
    、46頁）。至92年3月13日丑○○以蔡尚信繼承人之身分具
    狀聲明上訴（本院卷第52頁），然仍未表明承受訴訟之意旨
    。事實上蔡尚信之繼承人連同丑○○尚有午○○、巳○○、
    未○○共4人，直至93年7月25日始在本院具狀聲明承受訴訟
    （本院卷第81至85頁）。因原判決關於蔡尚信部分有上開程
    序上之瑕疵，且判決正本之送達是否合法不明，本院無從判
    斷其上訴期間之起始日期。故原判決關於蔡尚信部分應由原
    審就承受訴訟及送達之瑕疵補正後，再視蔡尚信之繼承人是
    否聲明上訴而定該部分是否進行第二審訴訟程序，本院不認
    第一審判決關於蔡尚信部分已繫屬第二審，應先說明。
二、被上訴人法定代理人於第二審訴訟進行中變更為林瀚東，有
    法人登記書在卷可按，並據其具狀聲明承受訴訟（本院卷第
    169、172、173頁），核無不合，並予敘明。
貳、實體部分：
一、被上訴人主張：被上訴人為坐落板橋市○○段第9、10、11
    、14、15、16之2地號土地（下稱系爭土地）所有權人，而
    上訴人與被上訴人間並無任何債之關係存在，對於被上訴人
    所有之系爭土地亦無其他法律上之占有權源，卻分別占有系
    爭土土地使用（上訴人占有系爭土地之情形如附表一所示）
    ，爰依民法第767條之規定，請求上訴人拆除系爭土地上建
    物並返還無權占有之土地予被上訴人。又上訴人等無法律上
    原因占有使用系爭土地並受有利益，致被上訴人受有無法利
    用系爭土地之損害，依民法179條之規定，請求上訴人等返
    還其所受之利益，惟上訴人所占有之利益顯屬返還不能，則
    上訴人等自應返還相當於使用系爭土地所應支付租金之金額
    予被上訴人等語，其答辯聲明：上訴駁回。
二、上訴人則以：不當得利必須利益與損害間有直接因果關係，
    始負返還義務，上訴人等縱受有占有被上訴人土地之利益，
    亦係基於與訴外人洪英鍾等人之轉讓使用而來，與被上訴人
    應無直接因果關係。況上訴人等係有償取得，其利益即非無
    法律上原因，被上訴人不得據此向上訴人等請求返還利益。
    再者，上訴人等使用系爭土地對土地之改良、開發、利用促
    升地價有貢獻，被上訴人以此增值之地價計算不當得利之金
    額，即欠允洽云云，資為抗辯。並聲明：(一)原判決除免假執
    行部分外關於命上訴人給付被上訴人如附表二金額之不當得
    利及法定遲延利息之部分，及該部分假執行之宣告、暨負擔
    該部分訴訟費用之裁判均廢棄。(二)前開廢棄部分，被上訴人
    在第一審之訴及其假執行之聲請均駁回（原審判命上訴人等
    拆除系爭土地上之建物，並將占用之土地返還被上訴人部分
    ，上訴人等並未聲明不服，上開部分業已確定。本院僅就原
    審命上訴人等給付如附表二所示之金額，經上訴人聲明不服
    而上訴部分審理之）。
三、上訴人不否認渠等分別占有如附表一所示之系爭土地地號及
    面積，僅以渠等占有被上訴人土地之利益，係基於與原審同
    案被告洪英鍾等人之轉讓而來，係有償取得使用，被上訴人
    不得據此向上訴人等請求返還利益。又上訴人等對於系爭土
    地之改良、開發、利用，促進地價上升有貢獻，原審以增值
    之地價計算不當得利之金額，尚欠允洽云云置辯。是本件爭
    點厥為：(一)上訴人就系爭土地是否有合法占有權源？(二)上訴
    人等就系爭土地若無合法占有權源，則原審判命上訴人等給
    付被上訴人如附表二所示之金額是否過高？玆詳析如下：
  (一)上訴人就系爭土地是否有合法占有權源？
    1.按所有人對於無權占有或侵奪其所有物者，得請求返還之
      ；對於妨害其所有權者，得請求除去之。民法第767條前
      段及中段定有明文。又占有人於占有物上行使之權利，僅
      推定其適法有此權利而已，此觀民法第943條規定自明。
      被告依此規定，於占有物行使權利時，因推定之結果，固
      不須舉證證明其權利，惟若原告已證明其為系爭基地之所
      有人，而推翻法律之推定，則被告就其主張對該基地之占
      有有合法正當權源之事實，自應負舉證責任（最高法院74
      年度臺再字第1號判決、83年度臺上字第2441號判決意旨
      參照）。又以無權占有為原因，請求返還所有物之訴，被
      告對原告就其物有所有權存在之事實無爭執，而僅以非無
      權占有為抗辯者，原告於被告無權占有之事實，無舉證責
      任，被告應就其取得占有，係有正當權源之事實證明之，
      如不能證明，則應認原告之請求為有理由（最高法院72年
      度臺上字第2516號判決、85年度臺上字第1120號判決意旨
      參照）。本件被上訴人已證明其係系爭土地之所有權人，
      上訴人等對此亦均無爭執，則自應由上訴人就其等占有系
      爭土地係有正當權源之事實，負舉證責任。
    2.上訴人雖主張渠等占有被上訴人土地之利益，係基於與原
      審同案被告洪英鍾等人之轉讓使用而來，係有償取得而使
      用云云。惟洪英鐘雖於原審主張其先祖、父與被上訴人間
      就系爭土地原有租賃關係，其現與被上訴人間則應有不定
      期租賃關係存在云云，並舉其母洪廖麥、證人朱茂陽於原
      院85年度易字第3333號刑事竊占案件之證言為據。惟查洪
      廖麥及朱茂陽於該刑事案件係證稱：4、50年前，洪英鐘
      之父祖輩曾向所有權人大觀書社承租，嗣因土地流失，即
      未再續租，雖土地回復後亦然，惟仍由洪英鐘之父祖輩繼
      至洪英鐘一直使用迄今等語，有該刑事判決書之記載在卷
      足稽（原審卷(一)第22頁）。顯見縱如該等證人於刑事案件
      所証，洪英鐘之父祖輩曾向被上訴人承租系爭土地，惟嗣
      因系爭土地流失致無法使用。查系爭土地既發生土地流失
      致承租人無從為使用、收益之情形，出租人所負之租賃契
      約主要之給付義務，即民法第423條規定之「出租人應以
      合於所約定使用收益之租賃物，交付承租人，並應於租賃
      關係存續中，保持其合於約定使用、收益之狀態」之義務
      ，乃因不可歸責於租賃契約雙方當事人之事由致給付不能
      ，其情形與租賃物為房屋而房屋因天災或其他事變致全部
      滅失之情形同，若雙方當事人間無預期此不能情形消滅後
      （即土地回復適於使用、收益狀態）再為給付之合意，依
      民法第225條第1項規定及同法第266條第1項前段規定之意
      旨，出租人免其以該土地供承租人使用收益之義務，承租
      人亦免其支付租金之義務，雙方租賃關係當然從此消滅（
      最高法院39年度臺上字第1020號判例、同院81年度臺上字
      第1454號判決意旨參照）。是洪英鐘既未舉證證明被上訴
      人與其先祖、父輩間另有協議，洪廖麥、朱茂陽所稱之被
      上訴人與洪英鐘先祖間之租賃關係，已於系爭土地流失之
      時起當然消滅，更無需另待出租人為終止之意思表示，縱
      日後系爭土地回復適於使用、收益之收態，亦無由使租賃
      關係再生。要無所謂由洪英鐘之父輩或洪英鐘承租襲用，
      租賃關係變為不定期租賃關係之問題存在。洪英鐘既未舉
      證證明其祖、父輩或其本人於系爭土地回復適於使用、收
      益之收態後，有與被上訴人另成立新的租賃契約，其等占
      有系爭土地，均屬無權占有。從而，嗣自洪英鐘取得或輾
      轉取得系爭土地直接占有或間接占有之占有人，不得以其
      等與前手間之買賣關係或租賃關係或使用借貸關係等債權
      關係對抗所有權人之被上訴人，對被上訴人而言，上訴人
      等均屬無權占有。上訴人主張渠等占有被上訴人土地之利
      益，係基於與洪英鍾等人之轉讓而來，渠等具有合法占有
      權源云云，自屬無據，不足採信。
  (二)上訴人等就系爭土地並無合法占有權源，玆就原審判命上訴
    人等給付被上訴人如附表二所示之金額部分，審酌如下：
    1.無權占用他人所有之土地，妨害土地所有權人之使用收益
      ，使土地所有權人受有損害，無權占有人之占有可能獲得
      相當於租金之利益為社會通常之觀念，且其此項利益之取
      得，係屬無法律上原因，土地所有權人自得依民法第179
      條前段規定之不當得利法則，請求無權占有人返還相當於
      租金之利益。而此一因無權占有所生之利益，係因占有土
      地之事實而發生，且因土地占有行為之持續而繼續發生，
      同時土地所有權人之使用收益權能因無權占有人之占有行
      為而受到妨害，土地所有權人此一損害與土地無權占有人
      之占有，係因同一原因事實而生，自有因果關係，與無權
      占有人之取得占有原因為何無關。是被上訴人對占有系爭
      土地且對於系爭土地上建物有事實上處分權之上訴人，請
      求渠等返還於取得系爭土地占有後所生之相當於租金之利
      益，洵屬有據，自應准許。
    2.上訴人等雖主張渠等為善意占有人，依民法第952條規定
      ，推定其為適法所有之權利，得為占有物之使用收益，故
      渠等對占有物之使用收益，係屬有法律上原因，無不當得
      利可言，自不必依不當得利規定負返還責任云云。查民法
      第952條乃不當得利之特別規定，所謂善意占有人，依通
      說見解，非僅以不知無占有權利為已足，尚須誤信為有權
      占有，且無懷疑，始足當之。查洪英鐘陳稱：我當時知道
      土地是大觀書社的，我讓渡時也有說過等語（原審卷(三)第
      54、55頁）；而上訴人等提出之「土地耕作權轉讓合約書
      」均載明：「乙方（指洪英鐘、黃秋金等出賣人）保證土
      地絕無問題，除原地主外並無第三人可主張該耕地之權利
      ，˙˙˙前開土地如原地主欲收回改建房屋˙˙˙」等語
      ，可知上訴人乙○○等受讓時，知悉洪英鐘等人非系爭土
      地所有權人，且地主可隨時收回。在此情形下，上訴人乙
      ○○等人卻未向其等已知之土地所有人查證洪英鐘之權利
      來源為何，亦未要求洪英鐘出示任何耕作權證明文件，逕
      行受讓，實難認為係誤信為有權占有，且無懷疑之善意占
      有人，自無民法第952條適用之餘地。
    3.被上訴人請求返還之不當得利，係以自84年11月6日、85
      年11月9日、85年11月29日起算之各無權占有人占有相關
      土地所生之相當租金之利益為其內容。則縱使先前曾占有
      系爭土地，惟於上開時點以後，未再占有系爭土地之人，
      因未再占有系爭土地，自此之後，無受有占有利益及相當
      租金之利益可言，被上訴人尚不得再對其請求返還自84年
      11月6日、85年11月9日、85年11月29日起算之相當租金之
      不當得利。查洪英鐘於上開不當得利起算點之前，早已將
      系爭土地之占有轉讓予他人，已喪失對系爭土地占有之事
      實，為上訴人葉煙欽、丙○○、丁○○、己○○、壬○○
      、子○○○、卯○○、甲○○、乙○○等人陳述明確，並
      有兩造不爭執真正之土地耕作權轉讓合約書影本、讓渡書
      影本在卷可證，被上訴人對合約書、讓渡書所記載之事實
      亦未爭執。是被上訴人對上訴人請求各自上開時點起算相
      當租金利益之不當得利，不能成立。
    4.因無權占有土地所生相當租金之利益，其數額，除以申報
      地價為基礎外，尚須斟酌基地之位置、工商業繁榮之程度
      及占用人利用土地之經濟價值及所受利益等項，並與鄰地
      租金相比較，以為決定，並非必達申報地價年息10%之最
      高額。查系爭土地於83年8月間、86年8月間、89年8月間
      之申報地價依次為每平方公尺2,400元、3,600元、5,360
      元，有臺北縣板橋地政事務所90年11月12日90北縣板地價
      字第19018號函、90年12月5日90北縣板地價字第20492號
      函檢送之申報地價表各一份在卷足稽。斟酌上揭上訴人占
      有系爭土地皆係供小型工廠及住家之用，其上建物皆為鐵
      皮屋，系爭土地位於臺北縣板橋市郊區，土地地目及使用
      分區分別為「原」、「旱」、「一般農業區」、「河川區
      」，鄰近均同為鐵皮搭建之違章建築，土地經濟價值非高
      ，有原審勘驗筆錄在卷可稽。本院認為被上訴人請求按土
      地申報地價年息10%計算，顯然過高，原審以該申報總價
      額年息5%計算，並無不妥，上訴人指原判決據以核算之比
      例過高，定非有據，自無足採。
    5.依上揭申報地價年息5%計算，被上訴人得請求返還相當租
      金之不當得利金額如下：
      上訴人壬○○、癸○○、辛○○、庚○○部分：
        自85年11月9日至90年11月8日止，占有如附表一編號1
        土地所生之不當得利，共計453,928元，4人平均分擔，
        各應給付113,482元。被上訴人並得請求彼4人自90年11
        月9日起至交還土地之日止，按月各給付被上訴人2,626
        元相當租金之利益（計算式如附表三編號1所示）。
      上訴人甲○○部分：
        自85年11月29日至90年11月28日止，占有如附表一編號
        4土地所生之不當得利，共計1,024,405元。被上訴人並
        得請求自90年11月29日起至該上訴人交還土地之日止，
        按月給付被上訴人23,708元相當租金之利益（計算方如
        附表三編號4所示）。
      上訴人丁○○部分：
        自84年11月6日至89年11月5日止，占有如附表一編號5
        土地所生之不當得利，共計202,518元。被上訴人並得
        請求自89年11月6日起至該上訴人交還土地之日止，按
        月給付被上訴人5,536元相當租金之利益（計算式如附
        表三編號5所示；另依附表一編號5所示，丁○○無權占
        有土地之面積為同所9地號25.14平方公尺、10地號247.
        88平方公尺，合計273.02平方公尺。原審僅以247.88平
        方公尺面積計算不當得利，因被上訴人未上訴，本院亦
        僅得以有利於丁○○之上開少計之面積為審理，並予指
        明）。
      上訴人辰○○部分：
        自85年11月9日至90年11月8日止，占有如附表一編號6
        土地所生之不當得利，共計505,892元。被上訴人並得
        請求自90年11月9日起至該上訴人交還土地之日止，按
        月給付被上訴人11,708元相當租金之利益（計算式如附
        表三編號6所示）。
      上訴人卯○○部分：
        自84年11月6日至89年11月5日止，占有如附表一編號7
        土地所生之不當得利，共計180,459元。被上訴人並得
        請求自89年11月6日起至該上訴人交還土地之日止，按
        月給付被上訴人4,933元相當租金之利益（計算式如附
        表三編號7所示）。
      上訴人戊○○部分：
        自84年11月6日至89年11月5日止，占有如附表一編號8
        前段土地部分所生之不當得利，共計284,047元。被上
        訴人並得請求自89年11月6日起至該上訴人交還土地之
        日止，按月給付被上訴人7,765元相當租金之利益；及
        占有如附表一編號8後段土地部分所生之不當得利，共
        計275,485元。被上訴人並得請求自89年11月6日起至該
        上訴人交還土地之日止，按月給付被上訴人7,531元相
        當租金之利益（計算式如附表三編號8所示）。
      上訴人李正庸即典雅洗衣店部分：
        自84年11月6日至89年11月5日止，占有如附表一編號9
        土地所生之不當得利，共計319,389元。被上訴人並得
        請求自89年11月6日起至該上訴人交還土地之日止，按
        月給付被上訴人8,731元相當租金之利益（計算式如附
        表三編號9所示）。
      上訴人寅○○○○○○○○部分：
        自84年11月6日至89年11月5日止，占有如附表一編號10
        前段土地部分所生之不當得利，共計15,842元。被上訴
        人並得請求自89年11月6日起至該上訴人交還土地之日
        止，按月給付被上訴人433元相當租金之利益；及占有
        如附表一編號10後段土地部分所生之不當得利，共計56
        5,380元。被上訴人並得請求自89年11月6日起至該上訴
        人交還土地之日止，按月給付被上訴人15,455元相當租
        金之利益（計算式如附表三編號10所示）。
      上訴人子○○○部分：
        自84年11月6日至89年11月5日止，占有如附表一編號11
        土地所生之不當得利，共計87,232元。被上訴人並得請
        求自89年11月6日起至該上訴人交還土地之日止，按月
        給付被上訴人2,385元相當租金之利益（計算式如附表
        三編號11所示）。
      上訴人己○○部分：
        自84年11月6日至89年11月5日止，占有如附表一編號12
        土地所生之不當得利，共計556,140元。被上訴人並得
        請求自89年11月6日起至該上訴人交還土地之日止，按
        月給付被上訴人15,203元相當租金之利益（計算式如附
        表三編號12所示）。
      上訴人丙○○部分：
        自84年11月6日至89年11月5日止，占有如附表一編號13
        土地所生之不當得利，共計87,827元。被上訴人並得請
        求自89年11月6日起至該上訴人交還土地之日止，按月
        給付被上訴人2,402元相當租金之利益（計算式如附表
        三編號13所示）。
      上訴人乙○○部分：
        自84年11月6日至89年11月5日止，占有如附表一編號14
        土地所生之不當得利，共計240,035元。被上訴人並得
        請求自89年11月6日起至該上訴人交還土地之日止，按
        月給付被上訴人6,562元相當租金之利益（計算式如附
        表三編號14所示）。
    6.被上訴人對上開各上訴人行使之不當得利請求權，主張各
      就89年11月5日、90年11月8日、90年11月28日以前計算之
      金額，請求各該上訴人給付遲延利息，並各自89年11月6
      日、90年11月9日、90年11月29日起算。惟查被上訴人此
      不當得利請求權屬給付無確定期限之債權，依民法第229
      條第2項之規定，應於上訴人受被上訴人給付催告時起，
      上訴人始負遲延責任。被上訴人對上開上訴人提出之起訴
      狀（含更正聲明狀）繕本送達上訴人或上訴人到庭受被上
      訴人聲明通知之時間，各為上訴人壬○○－90年9月6日、
      上訴人癸○○－90年12月27日、上訴人辛○○－91年12
      月4日（因上訴人辛○○為禁治產人，先前送達未列其法
      定代理人，送達不合法）、上訴人甲○○－91年4月19日
      ，上訴人丁○○－90年2月23日、上訴人辰○○－91年1
      月18日、上訴人卯○○－90年2月27日、上訴人戊○○－
      91年1月2日、上訴人李正庸即典雅洗衣店－89年5月11日
      、上訴人寅○○○○○○○○－89年5月11日、上訴人子
      ○○○－90年3月1日、上訴人己○○－90年2月23日、上
      訴人丙○○－90年9月6日、上訴人乙○○－91年1月2日、
      上訴人庚○○－90年12月31日，有送達證書及筆錄在卷可
      證，被上訴人復未舉證其先前有催告各該上訴人給付不當
      得利之事實，則上開上訴人於各受聲明通知之翌日起，始
      負遲延責任，被上訴人請求依法定利率計算之遲延利息，
      亦應自各該翌日起算。其中上訴人李正庸，被上訴人請求
      遲延利息之起算日為89年11月6日，上訴人壬○○部分，
      請求自90年11月9日起算遲延利息，固無疑問，惟對上訴
      人癸○○、辛○○、甲○○、丁○○、辰○○、卯○○、
      戊○○、子○○○、己○○、丙○○、乙○○、庚○○部
      分，被上訴人請求各自89年11月6日、90年11月9日、90
      年11月29日起算之遲延利息，於法尚有未合，在上開各受
      聲明通知日以前（含該日）之遲延利息請求，無由准許。
    7.綜上，原審判命上訴人等給付被上訴人如附表二所示之金
      額部分，核屬有據，且為適當，上訴人指摘原判決核定金
      額過高，係有不當云云，非有理由。
四、綜上所述，被上訴人基於系爭土地所有權人之法律關係，依
    民法第179條規定，訴請上訴人等給付如附表二所示相當於
    使用系爭土地所應支付租金之金額，為有理由，應予准許。
    原審為上訴人敗訴之判決，並無不合。上訴意旨指摘原判決
    不當，求予廢棄改判，為無理由，應予駁回。
五、本件事證已明，兩造其餘攻擊防禦方法，於判決結果不生影
    響，爰不逐一詳予論述，附此敘明。
六、據上論結，本件上訴為無理由，依民事訴訟法第449條第1項
    、第78條、第85條第1項但書，判決如主文。
中　　華　　民　　國　　94　　年　　5　　 月　　11　　日
                  民事第8庭審判長法  官 李瓊蔭
                                 法  官 陳邦豪
                                 法  官 游明仁
正本係照原本作成。
如不服本判決，應於送達後20日內向本院提出上訴書狀，其未表
明上訴理由者，應於提出上訴後20日內向本院補提理由書狀（均
須按他造當事人之人數附繕本）上訴時應提出委任律師或具有律
師資格之人之委任狀；委任有律師資格者，另應附具律師資格證
書及釋明委任人與受任人有民事訴訟法第466條之一第一項但書
或第二項（詳附註）所定關係之釋明文書影本。
中　　華　　民　　國　　94　　年　　5 　　月　　16　　日
 　　　　　　　　　　　　　　　　書記官 于  誠
附註：
民事訴訟法第四百六十六條之一（第一項、第二項）：
對於第二審判決上訴，上訴人應委任律師為訴訟代理人。但上訴
人或其他法定代理人具有律師資格者，不在此限。
上訴人之配偶、三親等內之血親、二親等內之姻親，或上訴人為
法人、中央或地方機關時，其所屬專任人員具有律師資格並經法
院認為適當者，亦得為第三審訴訟代理人。
